【裁判字號】    97,交聲,3218
【裁判日期】    971223
【裁判案由】    交管條例聲異
【裁判全文】
臺灣板橋地方法院交通事件裁定        97年度交聲字第3218號
原處分機關  交通部公路總局臺北區監理所
異  議  人
即受處分人  甲○○
上列受處分人因違反道路交通管理處罰條例案件，對於交通部公
路總局臺北區監理所於中華民國97年12月8 日所為之北監自裁字
裁40－C00000000 號處分（原舉發通知單：北縣警交字第C00000
000 號），聲明異議，本院裁定如下：
    主  文
原處分撤銷。
    理  由
一、原處分意旨以：異議人即受處分人甲○○於民國（下同）97
    年9 月18日【本院按：裁決書記載違規時間原為「97年9 月
    10日」】4 時21分許，駕乘車號：7E－2067號自小客車，行
    經臺北縣鶯歌鎮○○路1 之2 號地點【另按：裁決書原載違
    規地點則係「鶯歌鎮○○路」】，因有「汽車駕駛人駕駛汽
    車肇事致人受傷而逃逸」之違規，嗣為臺北縣政府警察局三
    峽分局鶯歌分駐所警員吳德利填製97年10月29日臺北縣政府
    警察局北縣警交字第C00000000 號舉發違反道路交通管理事
    件通知單（下稱舉發單）予以舉發。案經移送原處分機關即
    交通部公路總局臺北區監理所，而原處分機關向舉發機關再
    行查證結果，依據舉發機關97年12月1 日北縣警峽交裁字第
    0970040796號函復有關本件交通違規舉發歷程之事證，認定
    異議人有如上違規事實，爰依道路交通管理處罰條例第62條
    第4 項，裁處罰鍰新臺幣（下同）6 千元，並吊銷其駕駛執
    照1 年，且自98年1 月8 日起1 年內禁考之處分。
二、本件聲明異議意旨詳如附件聲明異議狀之記載。
三、按汽車駕駛人駕駛汽車肇事致人受傷或死亡者，應即採取救
    護措施及依規定處置，並通知警察機關處理，不得任意移動
    肇事汽車及現場痕跡證據，違反者處新臺幣3 千元以上9 千
    元以下罰鍰。但肇事致人受傷案件當事人均同意時，應將肇
    事汽車標繪後，移置不妨礙交通之處所；又前項駕駛人肇事
    致人受傷而逃逸者，吊銷其駕駛執照，道路交通管理處罰條
    例第62條第3 項、第4 項前段分別定有明文。再汽車駕駛人
    ，曾依本條例其他各條規定吊銷駕駛執照者，1 年內不得考
    領駕駛執照，道路交通管理處罰條例第67條第3 項亦有明定
    。以上，均先予敘明。
四、查受處分人甲○○於97年9 月18日4 時21分許，駕駛車號：
    7E－2067號自小客車，行經臺北縣鶯歌鎮○○路1 之2 號地
    點，因有與案外人謝明德所騎乘機車發生碰撞交通事故而肇
    事，然受處分人並未下車察看謝某傷勢，亦未停留現場等候
    員警到場處理，即逕自駕駛上開自小客車離去，因有「汽車
    駕駛人駕駛汽車肇事致人受傷後逃逸」之違規。嗣經臺北縣
    政府警察局三峽分局鶯歌分駐所警員吳德利據報到場處理前
    述交通事故，經目擊者親賭報案查為受處分人所有之7E－20
    67號車輛肇事，循線查明受處分人確有於首開時、地，駕駛
    車號：7E－2067號自小客車行經上述路段，即依法填單舉發
    旨揭交通違規，並移送原處分機關裁處罰鍰6 千元，並吊銷
    其駕駛執照1 年，且1 年內禁考。又，受處分人如上「汽車
    駕駛人駕駛汽車肇事使人受傷而逃逸」之同一行為，復經警
    察機關另以97年11月16日北縣警峽刑字第00970037817 號刑
    事案件移送臺灣板橋地方法院檢察署檢察官偵辦，現為該署
    檢察官以97年度偵字第33048 號案件偵查中等情節，業據本
    院依職權查明屬實，此有該舉發通知單通知聯影本、裁決書
    影本、臺北縣政府警察局三峽分局97年12月1 日北縣警峽交
    裁字第0970040796號函文影本各1 份均附卷足憑，復有本院
    97年12月23日電話紀錄查詢表及97年12月23日查得之受處分
    人前案紀錄表各1 件在卷可稽。是據上述，本件受處分人甲
    ○○有旨述「汽車駕駛人駕駛汽車肇事致人受傷而逃逸」此
    一違規行為，究之係同時觸犯刑事法律（即刑法第185 條之
    4 之駕駛動力交通工具肇事致人受傷而逃逸罪）及違反行政
    法上義務規定（即道路交通管理處罰條例第62條第4 項）。
五、承繼前旨，本案應予說明之法律見解，在於受處分人因一行
    為同時觸犯刑事法律及違反道路交通管理處罰條例之行政法
    上義務之規定時，有關刑事法律處罰與行政罰之競合關係？
    又，交通監理主管機關對此類交通違規事件，應如何處理？
    茲將本裁定立論分述如下：
(一)、按道路交通管理處罰條例所規定罰鍰、吊扣（銷）駕駛執照
    或汽（機）車牌照等處罰，係交通監理主管機關基於行政機
    關地位，對行為人違反秩序行為之裁罰性行政處分（司法院
    大法官釋字第418 號解釋理由書參照），質言之，此係行政
    機關（交通監理主管機關）就行為人違反該條例規定行政法
    上義務之特定具體事件（交通違規）所為之行政行為，且對
    外直接發生公法上之法律效果。故交通違規裁罰處分，既為
    行政罰之一種，且具有行政處分性質，是以，監理機關對行
    為人之交通違規予以裁罰，除依行政罰法第1 條前段規定適
    用行政罰法外，該裁罰處分之作成，並應符合行政程序法第
    92條所定行政處分之要件，並應遵循行政法上之一般法律原
    理原則，始得謂為一合法有效之行政裁罰處分。
(二)、又按行政罰法第26條第1 項規定：「一行為同時觸犯刑事法
    律及違反行政法上義務規定者，依刑事法律處罰之。但其行
    為應處以其他種類行政罰或得沒入之物而未經法院宣告沒收
    者，亦得裁處之。」，此規定乃揭櫫「一行為不二罰」原則
    ，其立法理由之說明在於，行為人因一行為同時觸犯刑事法
    律及違反行政法上義務規定，由於刑罰與行政罰同屬對不法
    行為之制裁，而刑罰之懲罰作用較強，故依刑事法律處罰，
    即足資警惕者，實無一事二罰再處行政罰之罰鍰處分必要；
    次者，刑事法律處罰，由法院依法定程序為之，與行政罰由
    行政機關以行政程序進行，較符合正當法律程序，故僅處以
    刑罰（此參閱洪家殷著，行政罰法論增訂二版，五南圖書出
    版股份有限公司，2006年11月二版一刷，第136 頁）。然而
    ，罰鍰以外之沒入或其他種類行政罰，因兼具維護公共秩序
    之作用，為達行政目的，行政機關仍得併予裁處。易言之，
    關於行政罰與刑罰之區別，重點在於二者皆係對於違反行政
    法上義務之行為予以處罰，其處罰之目的與本質並無不同，
    僅為處罰程度之輕重有別。是以，對行為人之同一行為，因
    同時違反刑事法律及行政法上義務，而應受刑罰制裁暨行政
    罰時，由於單一制裁即可達成處罰目的，若併科以刑罰及行
    政罰，勢將逾越行為人就該行為所應受處罰之必要程度，不
    僅有違反行政法上「比例原則」虞慮，且國家之制裁權於第
    一次已行使後，若允其再次行使，亦將破壞法律秩序之安定
    ，違背人民之信賴（參閱同上書目，第139 頁）。再者，基
    於刑罰程序較為審慎，及對司法機關之判斷尊重等因素，依
    刑事處罰應已足達到制裁目的，自不得再處以行政罰中同具
    制裁目的之罰鍰。至於其他種類之行政罰或得沒入之物未經
    法院宣告沒收者，係因具有其他行政目的存在，基於比例原
    則考量，則仍得由行政機關併予裁罰（參閱同上書目、頁次
    ）。
(三)、其次，行政罰法第26條第1 項明定對於一行為同時觸犯刑事
    法律及違反行政法上義務規定者，依刑事法律處罰之，準此
    ，行政機關對於因同一行為而觸犯刑事法律及違反行政法上
    義務之行為人，應依行政罰法第32條第1 項規定，將行為人
    涉及刑事法律部分移送該管司法機關處理。至案件經移送該
    管司法機關後，其處理情形有二：一為該管檢察官偵查後認
    其犯罪嫌疑重大，向該管法院提起公訴，或依與起訴具同一
    效力之聲請簡易處刑程序，向法院聲請簡易判決處刑，經法
    院依刑事法律判處其罪刑施以處罰，此時，受刑事處罰之行
    為人應適用行政罰法第26條第1 項規定，除該行為應處以其
    他種類行政罰或得沒入之物而未經法院宣告沒收，行政機關
    得併予裁罰外，不得對行為人之同一行為，再為行政罰上之
    罰鍰處分；另一則係該行為經移送司法機關後，由檢察官為
    不起訴處分或法院為無罪、免訴、不受理、不付審理（少年
    事件）之裁判確定，於此種情形，行政機關對該行為再予裁
    處，尚無一事二罰疑慮，自得依違反行政法上義務之規定裁
    處（併參行政罰法第26條第2 項暨其立法理由說明）。亦即
    行政機關對於曾經移送之該案件，倘符合行政罰之要件時，
    其自檢察官為不起訴處分或法院為無罪、免訴、不受理、不
    付審理之裁判確定日起，仍具有該案件之行政罰裁處權，得
    依違反行政法上義務規定進行裁處（行政罰法第27條第3 項
    參照）。
(四)、再按，行政程序法第92條所定行政處分之要件，係指「行政
    機關就公法上具體事件所為之決定或其他公權力措施而對外
    直接發生法律效果之單方行政行為。」，故關於行政處分之
    構成要素，須符合下列特徵：(1)、行政處分之「行為」，乃
    行政機關在公法上之意思表示，其表現方式係『決定』或『
    其他公權力措施』（參閱吳庚著，行政法之理論與實用，三
    民書局，民國96年9 月增訂十版，第315 至317 頁）；(2)、
    須由行政機關為之（參閱同上書目，第317 至318 頁）；(3)
    、係行政機關基於公權力之職權行使，即行政機關所為之決
    定或其他公權力措施，外觀上具有代表國家處理其依職權管
    轄事務之形式（參閱同上書目，第322 頁）；(4)、行政處分
    基於公權力而產生片面之權威性的羈束力，相對人應受行政
    機關此一片面行為之拘束，必要時，行政機關尚得以強制手
    段實現行政處分所欲達成之目的（參閱同上書目，第329 頁
    ）；(5)、處分對象為特定人或可得特定之多數人，且其處分
    內容必須合法、確定及可能，亦即作成行政處分內容之事實
    關係必須具體且明確（參閱同上書目，第330 至332 頁）；
    (6)、行政處分係直接對外發生公法上之法律效果（參閱同上
    書目，第336 頁）。據上說明，交通監理主管機關對行為人
    之交通違規事件予以裁罰處分時，倘有欠缺前揭行政處分要
    件之一者，自屬有瑕疵之行政裁罰處分，且依其所具瑕疵程
    度與態樣，以認定係屬無效或得撤銷之行政處分。從而，若
    交通監理機關作成之行政處分欠缺效果要件，則此一處分內
    容不確定，為瑕疵處分，是以，交通監理機關作成之裁罰不
    具備處分內容確定性要件者，自足構成撤銷原因。
(五)、因據前述，本件受處分人甲○○有首揭「汽車駕駛人駕駛汽
    車肇事致人受傷而逃逸」之違規行為，核係同時觸犯刑法第
    185 條之4 之駕駛動力交通工具肇事致人受傷而逃逸罪嫌，
    以及違反道路交通管理處罰條例第62條第4 項之行政法上義
    務規定，且受處分人如上駕車肇事致人受傷逃逸之同一行為
    ，亦由警察機關另以刑事案件移送臺灣板橋地方法院檢察署
    檢察官偵查中。再觀諸本件原處分裁決日期為97年12月8 日
    ，顯然係在受處分人因同一案件尚處於刑事偵查程序中，理
    論上受處分人就此一違規，其刑事責任仍未最終確定，原處
    分機關即對受處分人駕車肇事致人受傷而逃逸之同一行為，
    逕予依法裁處，實有令受處分人因一行為同時遭受刑事處罰
    及行政裁罰之危險，明顯悖違行政罰法第26條規定意旨，自
    難認為允當。
(六)、第查，受處分人前述「駕駛汽車肇事致人受傷而逃逸」之違
    規，既係一行為同時觸犯刑事法律及違反行政法上義務之規
    定，在未經該署檢察官於偵查後作出各項處分（如：不起訴
    或緩起訴處分，或依偵查所得證據認定其犯罪嫌疑重大，予
    以起訴或聲請簡易判決處刑）前，此一違規，對行政機關而
    言，自屬尚未具體、明確之事實關係，簡言之，行政機關對
    受處分人甲○○如上同一違規所具行政罰裁處權，必須俟該
    案件經司法機關處理，就受處分人之刑事責任已有最終確定
    結果後，始得以行使。故本件原處分機關對受處分人甲○○
    首開「駕駛汽車肇事致人受傷而逃逸」之同一違規事實，於
    該案尚在檢察官依法偵查作為之刑事程序中，逕行裁決罰鍰
    6 千元，並吊銷其駕駛執照1 年，且1 年內禁考之處分，核
    係具有「作成裁罰處分內容之事實關係尚未具體明確」此一
    瑕疵，且係屬重大明顯之瑕疵，依首揭說明，自足構成應予
    撤銷之原因。
(七)、綜上所論，本件原處分既具有前述「違反行政罰法第26條規
    定意旨」與「作成裁罰處分內容之事實關係尚未具體明確」
    等重大明顯之疵議，自應由本院依法予以撤銷。至原處分機
    關得否依違反行政法上義務規定予以裁罰，應俟受處分人甲
    ○○之同一案件經司法機關處理，其刑事責任已有最終確定
    結果後，依法另為妥適處理，併此指明。
(八)、至受處分人甲○○提出前開聲明異議情詞（詳如附件聲明異
    議狀所載），係就其有無舉發員警所稱「駕駛汽車肇事致人
    受傷而逃逸」此一違規事實之認定，提出實體方面爭執；惟
    本件原處分有如上所指重大且明顯之瑕疵，應由本院依法予
    以撤銷，其理由均為本院翔實說明之，則受處分人不服本案
    舉發交通違規認定提出各該辯解，於本件裁定並不生影響，
    毋庸一一審論，附此敘明。
六、據上論斷，應依道路交通案件處理辦法第20條，裁定如主文
    。
中    華    民    國    97    年    12    月    23    日
                        交通法庭法  官  黎錦福
上列正本證明與原本無異。
如不服本裁定，應於裁定送達後5 日內敘明抗告理由，向本院提
出抗告狀。
                                書記官  蔡麗春
中    華    民    國    97    年    12    月    23    日


司法院資訊處製作；財團法人民間司法改革基金會備份。
